【裁判字號】    94,重訴,407
【裁判日期】    950125
【裁判案由】    損害賠償
【裁判全文】
臺灣高雄地方法院民事判決             94年度重訴字第407號
原        告  丙○○
兼法定代理人  丁○○
              乙○○
共        同  陳慧博律師
訴訟代理人
被        告  甲○○
訴訟代理人    柳聰賢律師
上列當事人間請求損害賠償事件，經本院於民國95年1 月11日言
詞辯論終結，判決如下：
    主      文
被告應給付原告丙○○、丁○○、乙○○各新台幣柒佰柒拾玖萬
柒仟參佰柒拾捌元、壹佰參拾參萬參仟參佰參拾參元、壹佰參拾
參萬參仟參佰參拾參元及原告丙○○自民國九十五年一月十二日
；原告丁○○、乙○○均自民國九十四年七月十四日起皆至清償
日止按週年利率百分之五計算之利息。
原告其餘之訴駁回。
訴訟費用由被告負擔五分之四，餘由原告負擔。
本判決關於原告勝訴部分於原告丙○○、丁○○、乙○○以新台
幣貳佰萬元、參拾萬元、參拾萬元各供擔保後得假執行。但被告
如以新台幣柒佰柒拾玖萬柒仟參佰柒拾捌元、壹佰參拾參萬參仟
參佰參拾參元、壹佰參拾參萬參仟參佰參拾參元各為原告丙○○
、丁○○、乙○○供擔保後得免為假執行。
原告其餘假執行之聲請駁回。
    事實及理由
一、本件原告起訴主張被告於民國93年11月23日晚間11時40分許
    ，在駕駛車牌號碼7316-FC 號自小客車沿高雄市左營區○○○路由南往北方向行駛途經該路與美術館路交叉路口處而欲
    左轉美術館路時，因疏未注意車輛行駛時駕駛人應注意車前
    狀況，隨時採取必要之安全措施及汽車行駛至交叉路口轉彎
    車應讓直行車先行，並遵守交通號誌之指示行車等規定即貿
    然左轉，致撞及適沿同路由北往南方向直行至上開路口之原
    告丙○○所騎乘之車牌號碼XKP-291 號重型機車，使原告丙○○人車倒地因而受有頭部外傷併左側腦膜下出血、右側顱
    骨骨折併硬腦膜上腔出血及腦挫傷等重傷害，經治療後仍呈
    植物人狀態且業經宣告禁治產，而原告丙○○傷後診療迄今
    ，業計支出醫療費用新台幣（下同）799,259 元，且因癱瘓
    需人照護而已支出看護費用521,430 元，並因此喪失勞動能
    力而減損收入計6,969,215 元，又原告丙○○已因被告之過
    失行為而致癱瘓，身心造成莫大損害，被告自應賠償原告丙○○及其父母即原告丁○○、乙○○各精神慰撫金4,000,00
    0 元、2,000,000 元、2,000,000 元，為此爰依侵權行為損
    害賠償請求權請求判令被告應給付原告丙○○、丁○○、乙○○各12,289,904元、2,000,000 元、2,000,000 元及原告
    丙○○自言詞辯論終結之翌日即95年1 月12日、原告丁○○
    、乙○○自起訴狀繕本送達之翌日即94年7 月14日起至清償
    日止按年息5%計算之利息，並願供擔保請准為假執行之宣告
    。
二、被告則以系爭車禍係因原告丙○○以時速100 多公里超速飆
    車而未依規定減速慢行通過行人穿越道，並判斷錯誤加速偏
    西擬趕在已達上開交岔路口中心處開始轉彎之伊車之前穿越
    以致欄腰撞及伊車之右側葉子板與右前車門中間所致，伊於
    系爭車禍自無過失可言，且縱鈞院認伊就此為有過失，惟原
    告丙○○車速過快且未依規定配戴安全帽以致其受有頭部重
    大外傷，其就此損害之發生與擴大顯然與有過失，而其看護
    費用及勞動損失、精神慰撫金等之請求亦均過高，原告請求
    自為無據等語置辯，並聲明求為判決駁回原告之訴及假執行
    之聲請，如受不利之判決，並願供擔保請准為假執行之宣告
    。
三、兩造不爭執之事項：
  (一)、被告於上開時日在駕駛車牌號碼7316-FC 號自小客車沿高
      雄市左營區○○○路由南往北方向行駛途經該路與美術館
      路交叉路口處而欲左轉美術館路時，乃與適沿同路由北往
      南方向直行至上開路口之原告丙○○所騎乘之車牌號碼XK
      P-291 號重型機車發生撞擊，原告丙○○因此而受有頭部
      外傷併左側腦膜下出血、右側顱骨骨折併硬腦膜上腔出血
      及腦挫傷等重傷害，且業經宣告禁治產。
  (二)、被告因上開過失傷害罪嫌，業經本院認其有未注意車前狀
      況及禮讓直行車先行之過失而判處有期徒刑4 月，被告現
      上訴中仍未確定。
  (三)、系爭交岔路口為特殊時相號誌路口，被告左轉當時，中華
      一路係呈綠燈狀態。
  (四)、原告丁○○、乙○○為原告丙○○之父母，原告丙○○於
      事發前為東方技術學院之學生。
四、本院就兩造必要之爭點所為之判斷：
  (一)、被告就系爭車禍之發生有無過失？
      按汽車行駛至交岔路口，其行進、轉彎，應依左列規定：
      一、應遵守燈光號誌或交通警察之指示，遇有交通警察指
      揮與燈光號誌並用時，以交通警察之指揮為準；十、
      交岔路口因特殊需要另設有標誌、標線者，並應依其指示
      行車，道路交通安全規則第102 條第1 項第1 、10款分別
      定有明文。查系爭肇事地點之中華一路北向為設有3 快車
      道及劃設有左轉專用車道之路段，並設有行車管制號誌，
      而事發當時號誌動作正常，天候晴，夜間有照明，視距良
      好，無障礙物，而系爭車禍發生後，原告丙○○所駕機車
      頭略西北尾略東南倒置於美術館路東往西慢車道內，其車
      頭、尾各距中華一路北向南道路邊緣延伸線1.2 、1 公尺
      ，原告丙○○在撞擊後飛彈至美術館路西向東慢車道，現
      場遺留血跡北距美術館路行車分向限制線5.5 公尺，東距
      中華一路北向南道路邊緣延伸線3.9 公尺，被告所駕自小
      客車停置於美術館路東向西快慢車道分隔線上，東距中華
      一路北向南道路邊緣延伸線9.9 公尺乙節，此有卷附刑事
      卷宗影本所附道路交通事故調查報告表、現場圖、現場照
      片等件可參，另系爭交岔路口係左轉保護三時相號誌路口
      ，其在中華一路全線綠燈時係禁止左轉美術路，須在該路
      全線紅燈時始可左右轉，而被告於事發時係在中華一路由
      紅燈轉換為綠燈時即行左轉乙情，亦有現場燈號照片、警
      訊筆錄附卷足憑，並為被告所不爭執，是系爭肇事路口既
      係左轉保護三時相特殊號誌交岔路口，被告於中華一路北
      向行至該路口欲行左轉時，本應待全線紅燈左轉燈號亮起
      時始得為之，且斯時原告丙○○所行方向為綠燈，則依肇
      事後現場狀況、雙方行向、燈號情形以觀，系爭車禍顯係
      被告未遵守號誌闖越紅燈以至於行至南向慢車道附近時與
      綠燈直行之原告丙○○發生撞擊，並致原告丙○○彈飛至
      倒地之處所肇致甚明，且此亦核與高雄市政府建設局車輛
      行車事故鑑定委員會鑑定之結果相符（刑卷所附鑑定意見
      書等參照），被告所辯其於系爭車禍並無過失云云自無足
      採，故原告依侵權行為損害賠償請求權主張被告應負侵權
      行為責任者，依法洵屬有據。
  (二)、原告丙○○於系爭車禍是否與有過失？
      次按損害之發生或擴大，被害人與有過失者，法院得減輕
      賠償金額或免除之，而機器腳踏車駕駛人及附載坐人均應
      戴安全帽，民法第217 條第1 項、道路交通安全規則第88
      條第1 項第5 款分別定有明文。系爭事故之道路交通事故
      調查報告表就原告丙○○有無戴安全帽乙事，固經現場處
      理員警陳清富載以「有戴」乙項，惟系爭事故發生後，員
      警陳清富到達現場時傷者即原告丙○○已被送至鄰近之婦
      幼醫院，其係依現場遺留有全罩式安全帽而加以記載，但
      無法判斷傷者當時是否有扣帽帶乙情，此經本院詢以員警
      陳清富而製有電話記錄在卷可稽，而原告丙○○於事後治
      療後，經診斷結果乃如上述之「頭部外傷併左側腦膜下出
      血、右側顱骨骨折併硬腦膜上腔出血及腦挫傷（電腦斷層
      顯示左側額頂葉有硬腦膜下出血約30cc，右側顳葉有顱骨
      骨折，右側額顳葉有硬腦膜上出血50cc合併腦室及腦幹池
      壓迫，符合重大傷病第12項，重大創傷且其嚴重程度分數
      16分以上者)」 ，是依原告丙○○所受上開傷勢以觀，其
      重大創傷均集中在頭部而無其他，如其於事發時業依規定
      配戴安全帽，其頭部應不致於遭受如此重大之傷害，顯見
      原告丙○○於事發時應非如道路交通事故調查報告表「保
      護裝備」項所載之已戴安全帽者，其就本件車禍所受損害
      之擴大，自亦存有未戴安全帽之過失而為與有過失，本院
      斟酌兩造於系爭車禍發生之一切情狀，並原告所受傷勢之
      重要部位，認被告應負擔之過失責任為三分之二，餘即應
      由原告自行或併為負擔。至被告固另抗辯原告丙○○於事
      發當時係以時速100 多公里超速飆車並判斷錯誤偏西擬趕
      在其前穿越以致肇事云云，惟系爭車禍乃肇因於被告未遵
      守特殊時相號誌而闖越紅燈以致已如前述，則縱原告丙○○於當時係超速行駛，以其綠燈之路權歸屬，若非被告闖
      越紅燈，系爭事故本不致於發生，其超速與原應禁止左轉
      之被告本無關連，亦無所謂判斷錯誤之問題，且如前述之
      被告係於紅燈初變換為綠燈之時即行左轉，則加計其行距
      ，原告丙○○於行至上開路口前亦應為紅燈，以中華一路
      南向所經之美術館五、一路與美術館路均為連鎖號誌，原
      告丙○○所行方向在斯時自均應為紅燈，則其如何得以在
      各交岔路段均不足百公尺遠且均為紅燈之情下以時速100
      多公里行駛，被告所辯或其欲以傳喚以為證據之證人劉力
      行將為所言恐均無足採，附此敘明。
  (三)、被告就原告請求應賠償之金額若干？
      末按不法侵害他人之身體或健康者，對於被害人因此喪失
      或減少勞動能力，或增加生活上之需要時，應負損害賠償
      責任，又不法侵害他人之身體、健康、名譽、自由、信用
      、隱私、貞操，或不法侵害其他人格法益而情節重大者，
      被害人雖非財產上之損害，亦得請求賠償相當之金額，不
      法侵害他人基於父、母、子、女或配偶關係之身分法益而
      情節重大者，於前規定準用之，民法第193 條第1 項及第
      195 條第1 項、第3 項分別定有明文。本件被告既因上開
      過失而致原告丙○○受有前述傷害，其就此自應負侵權行
      為之損害賠償責任，茲就原告所得請求之損害賠償金額計
      算如后：
    (1)、增加生活上需要之費用：
      、醫療費用部分：
          本件原告丙○○自系爭車禍受傷後迄今，乃歷經國軍
          高雄總醫院、市立民生醫院、長庚醫院、義大醫院、
          高雄市立中醫醫院、高雄榮民總醫院、高雄醫學大學
          附設中和紀念醫院、高雄基督教信義醫院等處接受手
          術住院治療，期間計支出醫療費用（不含健保給付）
          及照護商品、救護車資等計799,259 元乙節，此有醫
          療費用收據、統一發票、免用統一發票收據、救護車
          派車單等件在卷可稽，經核上開費用除其中之北京中
          醫藥大學門診部收據7,000 元部分因不明其如何看診
          及需用效果而應予扣除外，其餘之792,259 元應均屬
          醫療及其輔佐上必要之支出，依法自應予以准許；
      、看護費部分：
          本件原告丙○○於車禍發生後乃受有頭部外傷併左側
          腦膜下出血、右側顱骨骨折併硬腦膜上腔出血及腦挫
          傷等重傷害，且其業經宣告禁治產均已如前述，而其
          於94年3 月22日診斷時仍呈意識不清、四肢攣縮、無
          行為能力等狀態，且於本院為禁治宣告之調查程序中
          ，亦經鑑定醫師林季宏鑑定認其昏迷指數為4 分，須
          24小時依賴他人翻身及仰賴鼻胃管餵食，大小便無法
          自理，已呈植物人狀態，對外界事務之知覺、理會及
          判斷作用已完全喪失，無回復之可能性乙情，亦有診
          斷證明書、本院94年度禁字第69號民事裁定等件在卷
          可憑，是原告丙○○於事發治療後頭部創傷既無法治
          癒，且業呈植物人狀態而無回復之可能性，其終生自
          無法生活自理而需賴他人之照顧，其就此所已支出之
          看護費用自為其生活上所必需，而原告丙○○自事發
          迄今已支出看護費用521,430 元，此有收據、代收代
          付收條等件在卷可憑，則原告丙○○請求此業已支付
          之看護費用，自應予以准許。
    (2)、喪失勞動能力之損失：
        本件原告丙○○因上開車禍而致受有前該傷害，術後業
        呈植物人狀態而無回復可能性，而其於事發前為東方技
        術學院6 年級之學生業如前述，是原告於術後迄今既仍
        呈植物人之極重度肢障障礙，且亦已無回復可能性，其
        自因此難以治癒之重大傷害而已喪失其應有之勞動能力
        甚明；又原告丙○○於事發時雖尚未工作而無所得，惟
        依其現有大專之學歷，顯見其能力應在一般以上，可預
        見其畢業應可從事非體力勞動產業之工作，則以其日後
        年資及工作經驗之累積，其往後月薪應可推知得取得高
        於最低基本工資以上之收入，其請求工作年數中以每月
        平均250,000 元計算其應有收入，本院認此應與其在通
        常情形下可能取得之收入相當而為可採，而原告於事發
        時年為20歲（73年4 月16日生），以其詎畢業時間約1
        年餘（94年6 月畢業），再加計服兵役之1 年4 個月期
        間後，其得開始正式工作取得收入之時間約為95年10月
        以後，以此計至法定退休年齡60歲即13 3 年4月15日止
        ，其得工作之年數乃為37年又6 個月，則依霍夫曼式扣
        除中間利息後（第1 年不扣除中間利息方式），原告丙○○一次可請求被告賠償喪失勞動能力之損失即為6,38
        2,378 元（25,000×12×21.0000000＝6,382,378），
        其逾此範圍外之請求則屬無據。
    (3)、精神慰撫金部分：
      (1)、原告丙○○部分：
          本件原告丙○○因上開車禍而致受有前開傷害，現並
          已呈植物人狀態而無法回復已如上述，是原告丙○○
          於傷後既已成殘，且終生需賴人照護，其精神自受有
          莫大痛苦可堪認定；另原告丙○○名下無任何財產，
          而被告名下有房屋、土地各1筆，投資5筆乙節，此有
          稅務電子閘門財產所得調件明細表在卷可稽，爰審酌
          原告丙○○所受傷勢、兩造經濟狀況等一切情狀，認
          以原告丙○○請求之慰撫金4,000,000 元尚屬相當，
          自應予以准許。
      (2)、原告丁○○、乙○○部分：
          本件原告丙○○乃因被告之上開過失行為而致成植物
          人之癱瘓狀態，而原告丁○○、乙○○分係其父母，
          並為其禁治產宣告後之監護人，其等自因被告之不法
          侵害而致須終生照顧原告丙○○之生活起居，此自亦
          嚴重侵害其等對原告丙○○基於父母身分所發生親情
          、倫理或生活互助所繫之一切身分利益，並致其家庭
          在數十年陷入困境，其等精神上自均受有莫大痛苦可
          堪認定。查原告丁○○現擔任中鹿營造股份有限公司
          之資深介面協調工程師，其年收入約130萬元，名下
          有房屋、土地各1 筆投資3 筆，而原告乙○○現任職
          於昶亨科技股份有限公司技術佐，年收入約30萬元乙
          節，此有在職證明書、各類所得扣繳暨免扣繳憑單、
          稅務電子閘門財產所得調件明細表等件在卷可稽，爰
          審酌其等之教育程度、經濟狀況、社會地位等一切情
          狀，認原告丁○○、乙○○請求賠償精神慰撫金各2,
          000,000 元尚屬適當，自應予以准許。
      縱上所述，本件原告丙○○得請求之金額計為11,696,067
      元，原告丁○○、乙○○得請求之金額則各為2,000,000
      元，此損害賠償額經扣除原告丙○○與有過失應負擔部分
      即1/3 後，其等各得請求之金額即分為7,797,378 元、1,
      333,333 元、1,333,333 元，從而本件原告請求被告應各
      給付上開金額及其遲延利息，依法洵屬有據，自應予以准
      許，其逾此部分範圍外之請求即屬無據，自應予以駁回。
五、本件兩造均陳明願供擔保請准為假執行或免為假執行之宣告
    ，經核均無不合，爰就原告勝訴部分，分別酌定相當之擔保
    金額准許之，至原告敗訴部分，其假執行之聲請即失所依附
    ，應予駁回。
六、本件為判決基礎之法律關係已臻明確，兩造其餘之攻擊防禦
    方法核與判決結果不生影響，毋庸一一論列，併此敘明。
七、據上論結，本件原告之訴為一部有理由，一無理由，爰依民
    事訴訟法第79條、第390 條第2 項、第392 條，判決如主文
    。
中    華    民    國    95    年    1     月    25    日
                        民事第五庭    法  官  黃宏欽
正本係照原本作成。
如不服本判決，應於送達後20日內，向本院提出上訴狀並表明上
訴理由，如於本判決送達前提起上訴者，應於判決送達後10日內
補提上訴理由書（須附繕本）。
中    華    民    國    95    年    1     月    25    日
                                書記官  楊明月


司法院資訊處製作；財團法人民間司法改革基金會備份。
